【裁判字號】    95,台再,55
【裁判日期】    951228
【裁判案由】    確認股東權存在
【裁判全文】
最高法院民事判決                九十五年度台再字第五五號
再 審原 告  甲 ○ ○
            乙 ○ ○
            丙 ○ ○
            戊 ○ ○
            丁○○○
兼上列一人
法定代理人  己 ○ ○  住台北市○○○路9巷5號6樓
共      同
訴訟代理人  蔡 文 彬律師
再 審被 告  華南商業銀行股份有限公司
法定代理人  庚 ○ ○  住同上.
訴訟代理人  黃 虹 霞律師
上列當事人間請求確認股東權存在事件，再審原告對於中華民國
九十五年六月八日本院判決（九十五年度台上字第一一七六號）
，提起再審之訴，本院判決如下：
    主  文
再審之訴駁回。
再審訴訟費用由再審原告負擔。
    理  由
本件再審原告對於本院九十五年度台上字第一一七六號確定判決
（下稱原確定判決）以有民事訴訟法第四百九十六條第一項第一
款規定之情形，提起再審之訴，係以：伊之先祖陳炘於民國三十
六年五月三日仍為與再審被告合併前之台灣信託公司之股東，故
自應為再審被告之股東，雖再審被告嗣後轉換為華南金融控股公
司（下稱華南金控公司）之子公司，陳炘或其繼承人並未行使其
選擇權，故其股東身分自始從未改變。再伊提起本訴時，當時再
審被告之股東並非為華南金控公司，此一確認利益自不應因日後
再審被告董事會決議以九十年十二月十九日為股權轉換基準日，
致再審被告僅有華南金控公司唯一股東身分而受侵害。從而，原
確定判決適用法規顯有錯誤等語，為其論據。
原確定判決以：再審原告所主張伊於九十三年七月二十日向國史
館調閱檔案資料，發現台灣信託公司籌備處三十六年四月十八日
於新生報刊登公告略載：「台灣信託公司決定五月三日在台北市
中山堂召開臨時股東會討論與華南商業銀行合併事宜，又該公司
股票自即日起暫行停止過戶」等情，縱屬非虛，亦僅與陳炘是否
為合併後華南銀行股東之認定有關而已。另查九十年十二月三日
再審原告提起確認對再審被告股東權存在之訴前，再審被告已於
九十年十一月十四日依金融控股公司法規定，經股東會決議與永
昌證券股份有限公司（下稱永昌證券公司）發起設立華南金控公
司，再審被告原股東股權以一比一之比例全數轉換為華南金控公
司之股權，且同年十二月十九日再審被告董事會決議以同日為股
權轉換基準日。再審被告原全體股東所有股權轉由華南金控公司
持有，而再審被告原全體股東取得華南金控公司之股權，再審被
告原全體股東成為華南金控公司之股東，且再審被告唯一股東為
華南金控公司，此有華南金控公司函一件可稽，而再審被告與永
昌證券公司共同轉換設立華南金控公司，並為華南金控公司之子
公司，亦經財政部核准照辦，此有財政部函一件可考。依金融控
股法第二十九條第一項規定：轉換為金融控股之金融機構，應以
百分之百之股份轉換之，此為法律強制規定，縱令於華南金控公
司設立前，再審原告為再審被告之股東屬實，亦應依金融控股公
司法第二十九條第一項規定轉換為華南金控公司之股東。因之，
自九十年十二月十九日起再審被告全體股東已因華南金控公司之
成立而喪失與再審被告間具有股東身分之關係，再審被告唯一股
東僅為華南金控公司，故再審被告於九十三年三月三十日前程序
確定判決之言詞辯論終結時，依法自不可能仍屬再審被告之股東
，其請求確認為再審被告之股東，無由准許。至再審原告謂：伊
係於九十年十月二十九日起訴，非九十年十二月三日起訴，再審
被告依金融控股公司法規定與永昌證券公司發起設立華南金控公
司，無論成立於九十年十一月十四日或同年十二月十九日，均係
在伊起訴之後，依民事訴訟法第二百五十四條第一項前段規定，
於訴訟無影響云云。微論再審原告於前訴訟程序第一審時即曾追
加華南金控公司為被告，華南金控公司且已受第一審法院實體判
決，再審原告於前訴訟程序第二審審理中，始撤回對華南金控公
司之上訴。且按民事訴訟法第二百五十四條第一項前段所謂「於
訴訟無影響」，係指原告或被告不因訴訟標的之法律關係移轉於
第三人，而影響關於為訴訟標的之法律關係之要件而言，並非以
訴訟法之規定，影響實體法之權利義務關係，是實體法之權利義
務關係，仍應從實體法決之。是再審原告於九十三年三月三十日
前程序確定判決之言詞辯論終結時，再審原告依法不可能屬再審
被告之股東，其請求確認為再審被告之股東，即乏依據，非法所
許。易言之，再審原告縱係於九十年十月二十九日起訴，仍不足
影響判決之結果云云，而駁回再審原告對前程序第二審判決所提
再審之訴之上訴，於法核無不合。至於再審原告主張：陳炘或其
繼承人並未行使其選擇權，故其股東身分自始從未改變云云，惟
依前說明，亦不足以影響判決之結果。從而，原確定判決並無適
用法規顯有錯誤之情事（第一、二審是否有適用法規顯有錯誤之
情事，即無庸審究）。再審論旨，求予廢棄原確定判決，非有理
由。
據上論結，本件再審之訴為無理由。依民事訴訟法第七十八條，
判決如主文。
中    華    民    國  九十五  年  十二    月  二十八  日
                      最高法院民事第八庭
                          審判長法官  朱  建  男
                                法官  顏  南  全
                                法官  許  澍  林
                                法官  蘇  清  恭
                                法官  陳  國  禎
      本件正本證明與原本無異
                                      書  記  官
中    華    民    國  九十六  年    一    月    十    日
                                                      Ｋ


司法院資訊處製作；財團法人民間司法改革基金會備份。
